臺灣士林地方法院民事判決
110年度訴字第1223號
原      告  甲○○
訴訟代理人  陳彥嘉律師
被      告  力霸國鼎大廈管理委員會

法定代理人  乙○○
訴訟代理人  王中騤律師
上列當事人間請求確認區分所有權人會議決議無效事件，本院於
民國110年11月24日言詞辯論終結，判決如下：
    主  文
確認被告於民國一百一十年六月二十七日、民國一百一十年七月
三日所為「限制區分所有權人僅可委任特定管理委員出席、不開
放區分所有權人親自出席之方式，召開力霸國鼎大廈大廈第二十
四屆區分所有權人會議」之決議無效。
確認被告於民國一百一十年八月二十八日召開力霸國鼎大廈第二
十四屆第一次區分所有權人會議之決議內容全部不成立。
訴訟費用由被告負擔。
    事實及理由
壹、程序方面
一、按當事人喪失訴訟能力或法定代理人死亡或其代理權消滅者
    ，訴訟程序在有法定代理人或取得訴訟能力之本人承受其訴
    訟以前當然停止。前開承受訴訟人，於得為承受時，應即為
    承受之聲明。聲明承受訴訟，應提出書狀於受訴法院，由法
    院送達於他造。民事訴訟法第170條、第175條第1項及第176
    條定有明文。查被告之法定代理人原為甲○○，嗣變更為乙○○
    ，業由乙○○聲明承受被告訴訟（見本院卷一第80-81頁），
    於法相合，應予准許。
二、次按訴狀送達後，原告不得將原訴變更或追加他訴。但請求
    之基礎事實同一者，不在此限，民事訴訟法第255 條第1 項
    第2 款定有明文。原告起訴原第2項聲明：確認被告於民國1
    10年8月28日召開力霸國鼎大廈（下稱系爭大廈）第24屆第1
    次區分所有權人會議（下稱系爭區權人會議）之決議內容全
    部不成立（見110年度湖司調第156號卷第9頁）；嗣追加該
    項聲明為：（備位聲明）被告於110年8月28日召開系爭區權
    人會議之決議應予撤銷（見本院卷一第60頁），原告追加部
    分與其就系爭區權人會議爭執之主張均為相同，訴訟證據及
    資料具有同一性，可於本院審理程序中加以利用，係屬基礎
    事實同一，其變更程序自無不合，應予准許。
貳、實體方面
一、原告主張：
　㈠原告為系爭大廈之區分所有權人，並為系爭大廈第23屆管理
    委員會（下稱系爭管委會）之工務委員，系爭管委會管理委
    員於110年9月30日屆滿，並預定於同年8月28日上午召開系
    爭區權人會議。惟系爭管委會經由通訊軟體LINE之「力霸23
    」群組（下稱力霸23群組）討論系爭區權人會議召集程序，
    並以新冠肺炎疫情為由，提出區分所有權人禁止親自出席、
    強制委託出席之方式，由系爭管委會推選4位管理委員，加
    上主任管理委員共5位，接收住戶委任，下屆管理委員會選
    舉亦由5位受託人代替委託人投票召集進行。上開方式於110
    年6月27日經半數管理委員同意，並於同年7月3日推舉訴外
    人張仲豪、乙○○、張駿宏及主任管理委員劉燦輝為受託人（
    下稱系爭4位受託人）。嗣系爭管委會於110年8月7日公告，
    載明系爭區權人會議採委託開會制，區分所有權人只需委託
    1位管委會指定之系爭4位受託人，並將委託書寄回或親交管
    理中心，因應疫情恕不開放親自出席。
　㈡系爭管委會提供之委託書僅限委託系爭4位受託人，且區分所
    有權人僅能為全權委託，並不能就委託內容為委託任務之指
    示，已違反公寓大廈管理條例第27條第1、3項規定，以親自
    出席為原則，委託出席為例外之意旨，及委託人僅限直系血
    親、其他區分所有權人或承租人之限制；況主管機關於疫情
    期間，亦建議採視訊方式進行，系爭管委會並無以強制委託
    特定人選代為出席之法源依據。則系爭管委會於110年6月27
    日、同年7月3日所作系爭區權人會議「限制區分所有權人僅
    可委任特定管理委員出席、不開放區分所有權人親自出席之
    方式，召開系爭大廈系爭區權人會議」之決議（下稱系爭管
    委會決議）應屬無效，系爭區權人會議亦因系爭4位受託人
    違反委託出席規定而無效，僅4人出席該會議而不成立。爰
    依法訴請確認系爭管委會所作前開決議無效、系爭區權人會
    議決議不成立或應予撤銷等語。並先位聲明：㈠確認被告於1
    10年6月27日、同年7月3日所為系爭管委會決議無效；㈡確認
    系爭區權人會議決議內容全部不成立。備位聲明：㈠確認被
    告於110年6月27日、同年7月3日所為系爭管委會決議無效；
    ㈡被告於110年8月28日召開系爭區權人會議決議應予撤銷。
二、被告則以：系爭管委會任期為109年10月1日至110年9月30日
    ，為避免管理委員任期屆滿當然解任，系爭管委會乃於110
    年6月間開始討論如何召開系爭區權人會議，由於適逢疫情
    管制第三級期間，室內聚會不得超過5人，若以往常開會方
    式，將無法控管人數，視訊會有硬體設備、區分所有權人資
    格確認問題無法克服，系爭管委會遂以過半數之委員同意，
    並推舉系爭4位受託人接受委託出席。系爭管委會於110年8
    月7日公告因應疫情採委託方式召開系爭區權人會議，恕不
    開放親自出席，嗣經統計，委託出席之區分所有權人共206
    人，已超過系爭大廈全體區分所有權人341人之半數，且受
    託之區分所有權人人數及比例均未逾全體區分所有權人人數
    及比例1/5，符合公寓大廈管理條例第27條第3項規定，系爭
    區權人會議所為決議自屬合法有效等語，資為抗辯。並聲明
    ：原告之訴駁回。
三、法院的判斷
　㈠兩造不爭執事項（本院卷二第16-17頁）
    ⒈原告為系爭大廈之區分所有權人，並為系爭管委會之工務
      委員。
    ⒉系爭管委會管理委員任期於110年9月30日屆滿。
    ⒊系爭大廈定於110年8月28日上午召開系爭區權人會議。
    ⒋系爭管委會於110年6月27日經半數管理委員同意，系爭區
      權人會議召集程序，為區分所有權人不開放親自出席，礙
      於疫情關係改採委託出席之方式，由系爭管委會推選4位
      管理委員，加上主任管理委員共5 位，接收住戶委任，下
      屆管理委員會亦由5位受託人代替委託人投票召集進行。
    ⒌系爭管委會於110年7月3日推舉系爭4 位受託人為系爭區權
      人會議之受託人。
    ⒍系爭管委會於110年8月7日公告，載明系爭區權人會議採委
      託開會制，區分所有權人只需委託1位管委會指定受託人
      ，並將委託書寄回或親交管理中心，因應疫情恕不開放親
      自出席。
    ⒎本院110年度全字第83號民事裁定（下稱83號裁定）禁止系
      爭管委會依其於110年6月27日、同年7月3日所作決議，以
      限制區分所有權人僅可委任特定管理委員出席，不開放區
      分所有權人親自出席之方式，召開系爭區權人會議。
　㈡確認法律關係之訴，非原告有即受確認判決之法律上利益者
    ，不得提起之，民事訴訟法第247條第1項前段定有明文。所
    謂即受確認判決之法律上利益，係指因法律關係之存否不明
    確，致原告在私法上之地位有受侵害之危險，而此項危險得
    以對於被告之確認判決除去之者而言（最高法院42年台上字
    第1031號判決參照）。原告主張系爭管委會決議無效、系爭
    區權人會議決議不成立乙節，為被告所否認，系爭管委會決
    議、系爭區權人會議決議存否即屬不明確，致原告私法上之
    地位有受侵害危險，且此項危險得以本件確認判決除去，原
    告自有即受確認判決之法律上利益。
　㈢系爭管委會於110年6月27日、同年7月3日以系爭管委會決議
    不開放區分所有權人親自出席，僅能委任特定管理委員出席
    ，核屬無效
　　⒈各專有部分之區分所有權人有一表決權。數人共有一專有
      部分者，該表決權應推由一人行使。區分所有權人會議之
      出席人數與表決權之計算，於任一區分所有權人之區分所
      有權占全部區分所有權五分之一以上者，或任一區分所有
      權人所有之專有部分之個數超過全部專有部分個數總合之
      五分之一以上者，其超過部分不予計算。區分所有權人因
      故無法出席區分所有權人會議時，得以書面委託配偶、有
      行為能力之直系血親、其他區分所有權人或承租人代理出
      席；受託人於受託之區分所有權占全部區分所有權五分之
      一以上者，或以單一區分所有權計算之人數超過區分所有
      權人數五分之一者，其超過部分不予計算。公寓大廈管理
      條例第27條定有明文。且系爭大廈規約第6條第4項規定：
      「區分所有權人會議應由區分所有權人本人出席，數人共
      有一專有部分者，應推由一代表出席。區分所有權人因故
      無法出席區分所有權人會議時，得以書面委託他人代理出
      席。但受託人於受託出席之區分所有權比例及區分所有權
      人之人數以不超過全部之五分之一為上限。代理人應於簽
      到前，提出區分所有權人之出席委託書，如附件三。會議
      之目的如對某專有部分之承租者或使用者有利害關係時，
      該等承租者或使用者經該專有部分之區分所有權人同意，
      得列席庭分所有權人會議陳述其意見。」（見本院卷一第
      98頁），公寓大廈管理條例第27條關於區分所有權人會議
      之出席，係以區分所有權人親自出席為原則，例外於其因
      故無法出席，始允許其自行委託具一定身分之人出席，是
      區分所有權人出席區分所有權人會議為其固有權利，為確
      保區分所有權人得出席區分所有權人會議，參與社區之公
      共事項討論，並確保管理委員選舉之公正性，自不得以任
      何理由限制或剝奪其出席之權利，倘管理委員會以決議方
      式禁止或限制區分所有權人出席區分所有權人會議，應認
      已違反公寓大廈管理條例第27規定，該決議自屬無效。
　　⒉經查，系爭管委會以系爭管委會決議禁止系爭大廈之區分
      所有權人親自出席系爭區權人會議乙節，為兩造所不爭執
      （見不爭執事項⒋、⒌），被告雖抗辯系爭管委會於決定不
      開放區分所有權人親自出席，係因疫情管制第三級有限定
      室內集會人數為5人以下，為避免違反防疫管制規定，遂
      以過半數委員同意做成系爭管委會決議云云，然查，中央
      流行疫情指揮中心（下稱指揮中心）於110年7月23日公告
      自同年7月27日起至同年8月9日止，調降疫情警戒標準至
      第二級，集會活動人數上限為室內50人、室外100人，指
      揮中心又於同年8月9日公告自同年月10日至同年月23日維
      持疫情警戒標準為第二級，集會活動人數上限為室內50人
      、室外100人等情，有指揮中心新聞稿在卷可稽（見本院
      卷二第23、25頁）；而系爭管委會決議作成時間為110年6
      月27日、同年7月3日，距同年8月28日召開之系爭區權人
      會議尚有1個半月有餘，且系爭管委會係於110年8月7日公
      告，載明系爭區權人會議採委託開會制，區分所有權人只
      需委託1位管委會指定受託人（見不爭執事項⒍），顯見系
      爭管委會於發出前開公告時，指揮中心已適度鬆綁室內集
      會人數限制，系爭管委會卻仍以110年7月3日以前之管制
      情形作為開會標準，已有不當之嫌。
　　⒊又防疫期間如何召開區分所有權人會議及管理委員屆期未
      改選之處理，曾經內政部營建署說明略以：如規約已另有
      約定或區分所有權人會議已決議每年定期召開之時間，因
      應嚴重特殊傳染性肺炎疫情而延期辦理時，得暫不依公寓
      大廈管理條例第47條規定處罰。惟俟疫情趨緩後，仍應依
      同條例規定於同年12月31日前至少召開區分所有權人會議
      1次，以符規定；又經指揮中心宣布達疫情警戒至第三級
      之地區，請暫停召開區分所有權人會議，俟疫情趨緩後再
      行召開。至有關區分所有權人會議召開之形式，得以視訊
      方式召開。公寓大廈因管理委員、主任委員及管理負責人
      任期屆滿解任，且未召開或延後召開區分所有權人會議，
      以致無法即時成立管理委員會接續之情形時之處理方式，
      依同條例第29條第6項規定，以同條例第25條區分所有權
      人互推之召集人或申請指定之臨時召集人為管理負責人。
      互推方式依同條例施行細則第7條規定，除規約另有規定
      者外，應有區分所有權人2人以上書面推選，經公告10日
      後生效，無須召開會議即得進行推選等節，有內政部110
      年5月17日內授營建管字第1100808244號函附卷可參，由
      此可知，如系爭管委會考量疫情管制，本得循上開主管機
      關之說明暫緩開會；如系爭管委會考量管理委員改選急迫
      之必要，自得選擇以視訊方式，或考量利用系爭大廈室外
      併同室內空間採行分流方式開會，而非採行禁止區分所有
      權人出席區分所有權人會議，強制以委託出席方式辦理。
　　⒋再觀以系爭區權人會議擬就「第24屆管理委員推選」一案
      進行表決，參與管理委員選舉者共14位，其中4位為劉燦
      輝、張仲豪、乙○○、張駿宏乙情，有被告提出力霸國鼎第
      24屆委員登記名冊為佐（見本院卷一第210頁），該4人又
      同為系爭管委會決議所列之系爭4位受託人，而各區分所
      有權人依照系爭管委會決議僅得委託系爭4位受託人，系
      爭4位受託人於系爭區權人會議對於「第24屆管理委員推
      選」一案，勢將對同為候選人之自己，或與該候選人友好
      之候選人為同意之表示，此一選舉結果將獨厚於特定候選
      人，而顯失公平。甚且，系爭管委會決議禁止區分所有權
      人親自出席系爭區權人會議，致區分所有權人無從對於系
      爭區權人會議修訂規約之議案表達意見，此舉非但業已阻
      撓區分所有權人參與公共事務議題討論，更無從對於其信
      任之管理委員候選人行使表決權，足認系爭管委會決議顯
      已侵害區分所有權人出席參與區分所有權人會議之權利，
      有違公寓大廈管理條例第27條規範意旨，該決議應屬無效
      。
　　⒌綜上，系爭管委會決議禁止系爭大廈區分所有權人親自出
      席系爭區權人會議，違反公寓大廈管理條例第27條規定，
      核屬無效。又系爭管委會決議既經認定無效，則系爭管委
      會依該決議辦理系爭區權人會議之委託出席，即失所附麗
      ，自不生效力，而不應計入系爭區權人會議之出席數，是
      系爭區權人會議僅有系爭4位受託人（即4人）出席，未達
      全體區分所有權人人數341人之半數，依系爭大廈規約第7
      條第3項後段「區分所有權人會議討論事項：應有區分所
      有權人二分之一以上出席，決議應有區分所有權人過半數
      同意行之」（見本院卷一第100頁）」，系爭區權人會議
      之出席數未達半數，該次會議所為之決議即不成立，是原
      告先位訴請確認系爭管委會決議、系爭區權人會議全部決
      議內容不成立，自屬有據。
四、綜上所述，原告訴請確認被告於110年6月27日、同年7月3日
    所為系爭管委會決議無效；確認系爭區權人會議決議內容全
    部不成立，均為有理由，應予准許。原告先位之訴既經准許
    ，其所提備位之訴自無再為審酌之必要，附此敘明。
五、本件事證已臻明確，兩造其餘攻擊防禦方法及所提證據，核
    與本件判決結果不生影響，爰不另一一論述，併予敘明。
六、訴訟費用負擔之依據：民事訴訟法第78條。　
中　　華　　民　　國　　110 　年　　12　　月　　17　　日
                  民事第二庭  法  官  蔡子琪
以上正本係照原本作成。
如對本判決上訴，應於判決送達後20日內向本院提出上訴狀，若
委任律師提起上訴者，應一併繳納上訴審裁判費，否則本院得不
命補正逕行駁回上訴。
中　　華　　民　　國　　110 　年　　12　　月　　17　　日
                              書記官  簡吟倫